【裁判字號】    89,易,819
【裁判日期】    891230
【裁判案由】    侵占
【裁判全文】
臺灣臺北地方法院刑事判決                          八十九年度易字第八一九號
    公  訴  人  臺灣臺北地方法院檢察署檢察官
    被      告  己○○
    選任辯護人  杜英達
右列被告因侵占案件，經檢察官提起公訴（八十八年度偵續字第二二二號），本院判
決如左：
    主  文
己○○無罪。
    理  由
一、本件公訴意旨略以：被告己○○與告訴人戊○○均各自投資內湖歡樂有線播送系
    統股份有限公司（下稱內湖歡樂公司，設台北市○○區○○路九九號一樓），嗣
    告訴人戊○○係以其妻涂淑梅名義登記為該公司股東，投資金額佔該公司總資本
    額百分之五。嗣於民國八十六年間，因內湖歡樂公司未取得有線電視設立許可，
    故而決議與新台北有線電視股份有限公司合併（下稱新台北公司），原內湖歡樂
    公司之股東持股則按比例換算為新台北公司之股東持股，依此原則，告訴人戊○○可領得合併後之新台北公司百分之一．二五九之股權，並將原以其妻涂淑梅名
    義登記為股東者，改為以戊○○本人名義為股東。戊○○並向其他股東表示若有
    股東欲出售合併後之新台北公司股份時，可將其股份一併出售。被告己○○及其
    夫丙○○得知此情後，乃於八十六年三月間，委託案外人乙○○（另以八十八年
    度偵字第二四０五三號案為不起訴之處分）代表告訴人戊○○領取合併後之新台
    北公司股份，乙○○即於同年月六日，前往新台北公司填寫切結書及書寫授權書
    ，載明受告訴人戊○○委託之旨，並領取新台北公司二五五‘八００股（依告訴
    代理人具狀陳明，應為二十五萬一千八百股）之股票，並轉交予被告己○○，被
    告己○○再依前時告訴人戊○○表示可將渠之股份出售之意旨，將告訴人戊○○
    之股份全數出售予他人，得款後（實際金額己○○拒不表明），明知該款項為告
    訴人戊○○所有，應轉交予告訴人戊○○，竟基於意圖為自己不法所有之犯意，
    將持有之該二五五‘八００股份轉售之款項侵占入己。嗣經告訴人戊○○得知已
    可領取新台北公司之股票後，向新台北公司請求交付股票被拒，始發現其投資之
    股份已全數由乙○○領取後遭被告己○○侵占；因認被告己○○涉犯有刑法第三
    百三十五條第一項之侵占罪嫌云云。
二、按犯罪事實應依證據認定之，無證據不得推定其犯罪事實，刑事訴訟法第一百五
    十四條定有明文；又所謂認定犯罪事實之證據，係指足以認定被告確有犯罪行為
    之積極證據而言，如未發現相當證據，或證據不足以證明，自不能以推測或擬制
    之方法，以為裁判基礎；再認定不利於被告之事實，須依積極證據，茍積極證據
    不足為不利於被告事實之認定時，即應為有利於被告之認定，更不必有何有利之
    證據，最高法院四十年台上字第八十六號與三十年台上字第八一六號分別著有判
    例可資參照。又「無辜之推定」乃刑事司法程序上之基本原則，此種原則表現在
    刑事案件中，只是另一種形式表示負擔之法則。易言之，刑事案件之追訴，必須
    提出證據（舉證負擔），並需說服至無合理懷疑之地步（證明負擔），始能謂被
    告有罪。又此處所謂「合理的懷疑」是指在一切證據經過全部的比較或考慮後，
    審理事實的法官本於道義良知，對於該項證據有可以說出理由來的懷疑，此時對
    於追訴之事實，便不能信以為真，便應對被告作出無罪之判決。又該項無「合理
    懷疑」（證明之負擔）應到達何種程度，一般原則上應依民事訴訟與刑事訴訟的
    分別，而有不同之要求，以淺顯易懂之概念而言，前者（民事訴訟）乃錢債細故
    ，後者（刑事訴訟）涉及當事人身體、自由、財產、名譽及生命等權益至為重大
    。故對於刑事案件之被告，用有罪之判決剝奪其生命、自由和名譽等法益，顯應
    需要更為嚴謹之法則，甚至罪刑越重者，應該要求說服（無合理懷疑）之程度也
    越高。在許多民事案件之判例上，除了證據優勢（ＰＲＥＰＯＮＤＥＲＡＮＣＥ
    ）法則以外，還要有更進而有明白、強而有力、足使人信服之證據，刑事上應比
    前開要求更高，始得對被告為有罪之判決。最高法院八十八年台上字第九五四號
    判決亦認為「認定犯罪事實所憑之證據，雖不以直接證據為限，間接證據亦包括
    在內，然而無論直接證據或間接證據，其為訴訟上之證明，須於通常一般人均不
    致有所懷疑，而得確信為真實之程度者，始得據為有罪之認定，倘其證明尚未到
    達此一程度，而有合理之懷疑存在時，即難遽採為不利被告之認定」，即採此見
    解。另按刑法第三百三十五條第一項之侵占罪，必以行為人在主觀上有意圖為自
    己或第人不法所有之犯意為前提；且在客觀上則需被侵占之物先有法律上或契約
    上之原因，而在行為人持有中，嗣由該持有人將持有他人之物變易其原來持有之
    意思而為不法所有之意思為其構成要件；反之，茍行為人並未有持有他人之物，
    亦無證據證明該行為人有何不法所有之犯意與不法處分他人所有之物者，自難遽
    論該行為人以侵占罪責。
三、按本件公訴人認為被告己○○涉犯有前開侵占罪嫌，無非係以：（一）、證人涂
    淑梅於偵查中證稱：戊○○在內湖歡樂公司應該有股份，因為剛開始公司要開股
    東會，會計小姐都會打電話來，剛開始是用伊的名義投資，後來過戶很頻繁，有
    過戶到戊○○名下，（問：戊○○有無出這一筆錢?）應該是有，都是他在處理
    等語。（二）、證人黃志成於偵查中證稱：當時約五、六年前，戊○○向伊買股
    份，實際金額伊記不太清楚，因為當時有線電台股份買賣很頻繁，金額不會低於
    五十萬元。（三）、證人乙○○於偵查中證稱：是丙○○拜託伊代戊○○領新台
    北公司的股票，時間為八十六年三月六日之前一、二週，在香港拜託伊的，領了
    票後交予丙○○的太太（指己○○），後來他太太把全部股票通通賣給王令麟，
    股款在他太太那邊，多少錢伊不知道，事前戊○○有說要一起賣（見臺灣士林地
    方法院檢察署八十七年度他字第一九九號八十七年五月十八日訊問筆錄），戊○○在內湖歡樂公司應該有股份，在他的持股伊並不清楚，內湖歡樂公司因為沒有
    有線公司的執照，在該地區只有一家新欣公司有有線公司的執照，所以該區域的
    無照業者，合力出資新欣買，整合完公司改名為「新台北」，當時戊○○要離開
    時表示要將他在內湖歡樂公司的股票一起賣掉，後來成立之新台北公司被力霸集
    團買購，所以伊才代為領取股票（見本署八十七年度偵字第一三七七二號八十七
    年九月二十五日訊問筆錄），（己○○、丙○○、戊○○是否為內湖歡樂公司股
    東?）丙○○及戊○○二人是股東，但二人持有股份多少伊不清楚因他們合作很
    多年（見臺灣臺北地方法院檢察署八十八年度偵字第二四０五三號八十八年十一
    月十一日訊問筆錄）等語。（四）、證人黃志成書寫之見證聲明書影本一紙。（
    五）、偵查中檢察官多次訊問被告己○○有何證據及證人足證系爭股份係被告出
    資而非告訴人戊○○所出資？被告己○○均無法舉證以實其說。（六）、公司股
    東持有股份之轉讓，依公司法第一百六十五條之規定，僅須按法定程序向公司辦
    理過戶手續即可，毋庸向主管機關申請登記，故股東持有股份，應以公司現有股
    東名簿記載者為準，被告辯稱依新台北公司八十五年九月十六日股東名簿所示，
    告訴人戊○○及其妻涂淑梅均非該公司股東，則其何能持有該公司股票，自有誤
    解云云；等之證詞和上開物證資為被告己○○犯有上開侵占罪之依據。
四、本件訊據被告己○○堅決否認有何公訴人所指訴之侵占犯行，辯稱：（一）、我
    是有向會計拿股票的，當時拿的股票並無告訴人戊○○的名字；而且新台北公司
    股東並無戊○○及其妻涂淑梅等人。（二）、伊是新台北公司之董事，股份約有
    百分之六點五三，且股東名冊上有記載；伊當時在偵查中有提出伊在新台北公司
    之股份之比例及用人頭；例如案外人乙○○也是伊之人頭，故在新台北公司也有
    股份。（三）、伊是有去拿股票，但並非自乙○○手上拿取股票，伊只是拿回伊
    自己在新台北公司股份之部份；因為當時伊已與力霸公司談好價錢，故才去新台
    北公司領取伊自己之股票；伊並未拿走戊○○拿股票與股款，戊○○並非在新台
    北公司的股東。伊連同在台北市大安區那邊公司的股份和中山區那邊公司的股份
    及信義區新台北公司之股份共三區的股份一起賣給力霸公司的王令麟。（四）、
    伊並未拿戊○○在新台北公司的股票，因戊○○在新台北公司並沒有股份，當時
    乙○○有拿股票給伊，但那是伊自己在新台北公司的股票，因為伊是以乙○○的
    名義登記在新台北公司，伊當時只是借用乙○○的名義而已，實際上是伊出錢的
    ，此事證人甲○○也知道乙○○係伊本人的人頭。（五）、在新台北公司確實沒
    有登記戊○○的名字當股東；但約在八十三年間，在別的有線電視公司則有登記
    戊○○的名字當股東即大安區眾樂有線電視公司；在台北伊本人的股份都已全部
    賣掉了，但在高雄有登記在戊○○名字的股份已被戊○○賣掉了。在高雄的部分
    ，當時戊○○有出資，伊也有出資，但是都登記在戊○○的名下。賣掉的錢伊只
    拿回伊自己的部分，伊並未拿戊○○的部分，而且戊○○本人在新台北公司也沒
    有股份；各等語。
五、辯護人亦辯護稱：（一）、依經濟部商業司之公司登記事項所附之股東名冊，並
    無戊○○或其妻涂淑梅為公司股東之記載。（二）、鈞院八十九年十月二日至新
    台北公司履勘所見之新台北公司所備置之股東名冊，亦無戊○○或其妻涂淑梅為
    公司股東之記載。（三）、證人甲○○於八十九年七月四日鈞院調查時，亦證稱
    新台北公司冊確無戊○○或其妻涂淑梅為公司股東之記載；且告訴人對於新台北
    公司並無其自己或涂淑梅名義為股東之記載，亦無爭執。可見新台北公司所備置
    之股東名簿，並無戊○○或其妻涂淑梅為公司股東之記載。（四）、本案告訴人
    戊○○係告訴其在新台北公司之股票，於被力霸公司收購當時，其股份所換得之
    現金為被告所侵占，惟此須以告訴人確係新台北公司股東，且有股份可被收購為
    前提，但告訴人所謂之內歡公司股份卻在新台北公司成立前已不存在，則何來為
    被告侵占之說？（五）、告訴人既非新台北公司之股東，何來領取股票？則自無
    授權乙○○領取股票或逕由乙○○切結領取股票等情事。（六）、起訴書認告訴
    人戊○○以其妻涂淑梅名義登記為內湖歡樂公司股東，投資金額佔該公司總資本
    額百分之五云云；惟查內湖歡樂公司之資本額為新台幣二百萬元，則百分之五即
    為十萬元，此依該公司股東名簿之登載固然無誤；然則該起訴書事實與告訴人於
    八十七年八月十四日偵訊所供稱「出資內湖歡樂公司為二百二十萬元」（見八十
    七年度偵字第一三七七二號偵查卷，第十五頁背面）；此外，又與證人黃志成所
    具見證聲明書所稱之百分之十不符；均足啟人疑竇。（七）、證人乙○○於鈞院
    八十九年十二月十三日證稱：「實上就是丙○○拜託我領股票的」、「當時有看
    到一包用牛皮紙包的一包股票，上面有寫戊○○的名字，但事實上大家都知道該
    份是丙○○的」、「己○○並未委託我向新台北公司領取戊○○的股票」、「己○○沒有拜託我去領走戊○○的股票」等語，可見起訴書所指各節，均與被告無
    涉。（八）、告訴代理人對於證人乙○○於鈞院八十九年十二月十三日之證述「
    戊○○之新台北公司股權是先讓給薛敏雄，薛敏雄再讓給丙○○」等語，認為是
    證人乙○○推測之詞，惟告訴人在聽取證人乙○○之上開陳述後，已當庭表明無
    意見，可見是認同證人乙○○之說詞，則何來推測之詞可言；各等語。
六、本院經詳細調查結果，認為被告己○○涉並不構成公訴人和告訴人所指訴之刑法
    第三百三十五條第一項之侵占罪理由如下：
（一）、本院向經濟部調取「新台北有線電視股份有限公司」（以下簡稱新台北公司
        ）自設立登記迄今之檔案卷宗共二宗，經詳細檢閱卷宗登記資料結果，發現
        該新台北公司係於八十五年九月二十一日向經濟部申請辦理設立登記；當時
        公司全體發起人和公司股東名冊所列股東即包括案外人甲○○、庚○、楊登
        魁、丁○○和被告己○○與被告己○○之夫丙○○及證人乙○○等共有三十
        七位；而該公司設立登記時，發行新台幣二億元，計二千萬股；所繳現金股
        款計新台幣二億元；實收資本亦為新台幣二億元；惟該新台北公司全體發起
        人和公司股東名冊則並未有告訴人戊○○之姓名等情，業經本院向經濟部調
        取上開新台北公司設立登記迄今之檔案卷宗二宗核閱無訛，此有經濟部，八
        十九年十月二十五日，經（八九）商字第八九二二二○○六號函一紙在卷足
        憑（見本院刑事卷宗第二宗第十二頁）附新台北公司登記檔案卷宗（檔號：
        0440 、00000000【1】、【2】）共二宗（本案審畢後，業已檢還經濟部）
        ；並有該公司設立登記申請書、全體發起人和公司股東名冊、資產負債表等
        影本各一紙在卷足憑（本院刑事卷宗第二宗第一○九頁至第一二四頁）。
        由此可知，告訴人戊○○依前開新台北公司之公司設立登記資料以觀，既非
        該公司之全體發起人之一或該公司之股東已如前述，則公訴人起訴書所指【
        戊○○係以其妻涂淑梅名義登記為該公司（即內湖歡樂公司）股東，投資金
        額佔該公司（即內湖歡樂公司）總資本額百分之五。嗣於民國八十六年間，
        因內湖歡樂公司未取得有線電視設立許可，故而決議與新台北有線電視股份
        有限公司合併（下稱新台北公司），原內湖歡樂公司之股東持股則按比例換
        算為新台北公司之股東持股，依此原則，戊○○可領得合併後之新台北公司
        百分之一．二五九之股權，並將原以其妻涂淑梅名義登記為股東者，改為以
        戊○○本人名義為股東。戊○○並向其他股東表示若有股東欲出售合併後之
        新台北公司股份時，可將其股份一併出售。】云云，實屬令本院質疑，而難
        以確信該起訴事實為真！蓋告訴人戊○○既非新台北公司之股東，如何有起
        訴書所指【戊○○並向其他股東表示若有股東欲出售合併後之新台北公司股
        份時，可將其股份一併出售。】等之事實存在？公訴人起訴書證據並所犯法
        條欄理由第一段之（一）之最後一行理由所述【堪信告訴人戊○○確有出錢
        投資內湖歡樂公司屬實。】云云，惟此乃另一回事；蓋告訴人戊○○出錢投
        資內湖歡樂公司應係有關其與內湖歡樂公司股東權利義務之事，顯然無法即
        以此認定告訴人戊○○其本人即有在新台北公司投資握有股權股份而為股東
        ，因無確切證據足以證明告訴人戊○○確為新台北公司股東，故本院認為不
        得將上開二家公司投資之事混而為一！
（二）、公訴人於起訴書第九行以下至第十四行雖謂【己○○及其夫丙○○得知此情
        後，乃於八十六年三月間，委託案外人乙○○（另以八十八年度偵字第二四
        ０五三號案為不起訴之處分）代表戊○○領取合併後之新台北公司股份，乙○○即於同年月六日，前往新台北公司填寫切結書及書寫授權書，載明受戊○○委託之旨，並領取新台北公司二五五‘八００股之股票，並轉交予己○○】云云；並於起訴書證據並所犯法條欄理由第一段之（二）指稱【再詢之
        證人乙○○證稱：是丙○○拜託伊代戊○○領新台北公司的股票，時間為八
        十六年三月六日之前一、二週，在香港拜託伊的，領了票後交予丙○○的太
        太（指己○○），後來他太太把全部股票通通賣給王令麟，股款在他太太那
        邊，多少錢伊不知道，事前戊○○有說要一起賣（見臺灣士林地方法院檢察
        署八十七年度他字第一九九號八十七年五月十八日訊問筆錄），戊○○在內
        湖歡樂公司應該有股份，在他的持股伊並不清楚，內湖歡樂公司因為沒有有
        線公司的執照，在該地區只有一家新欣公司有有線公司的執照，所以該區域
        的無照業者，合力出資新欣買，整合完公司改名為「新台北」，當時戊○○
        要離開時表示要將他在內湖歡樂公司的股票一起賣掉，後來成立之新台北公
        司被力霸集團買購，所以伊才代為領取股票（見本署八十七年度偵字第一三
        七七二號八十七年九月二十五日訊問筆錄），（己○○、丙○○、戊○○是
        否為內湖歡樂公司股東?）丙○○及戊○○二人是股東，但二人持有股份多
        少伊不清楚因他們合作很多年（見本署八十八年度偵字第二四０五三號八十
        八年十一月十一日訊問筆錄）等語。足認被告己○○確有委託乙○○向新台
        北公司領取戊○○之股票後轉賣予他人，所得款項並未交付戊○○等情無誤
        。】云云，等語資為被告己○○有委託乙○○向新台北公司領取戊○○之股
        票後，轉賣予他人，以為侵占罪之依據。惟經本院再對證人乙○○詳加調查
        有關本案之始末經過以及其本人為何於檢察官偵查時，所作之上開答話等情
        後；證人乙○○則於本院調查時分別詳細證述如下：（見本院刑事卷宗第二
        宗第七六頁至第八五頁）。
        1、法官問證人：
        這張切結書手寫的字體是否你寫的？（提示士林地檢署八十六年偵字第一一
        七六五號卷宗第五十六頁）
        證人答：
        那張切結書只有最左邊的「乙○○、乙○○代戊○○」這幾個字是我寫的之
        外，其餘手寫的字都不是我寫的。
2、法官問證人：
        當時為何會寫這張切結書？（提示）
        證人答：
        因為新台北有線電視股份有限公司是由好幾家播放系統合併組成的公司，那
        幾家播放系統公司沒有有線電視的執照，但有播放執照，所以才會組成新台
        北有線電視股份有限公司，內湖歡樂也是其中的播放系統的一家，當初內湖
        歡樂的股權有三個大股各佔百分之三十三，我佔百分之一，丙○○先生占百
        分之三十三、另一個是住內湖的丁○○也百分之三十三，還有壹個是和信集
        團也是百分之三十三，丙○○的百分之三十三是由他代表，在他的百分之三
        十三股權裡面就我所知，應該包含戊○○的股份在內，還有薛敏雄、甲○○
        ，丙○○本身也有股份在裡面，就做有線電視行業而言，戊○○、薛敏雄、
        甲○○、丙○○等人應該是屬於一體的，至於他們內部的權利義務如何，我
        就不知道了，在全省各地的有線電視公司他們這個集團都有去投資，致於他
        們四個人如何分，我就不知道了。約八十六年初新台北有線電視公司在台北
        市○○○路○段新台北有線電視公司的會議室開股東會時，當時王令麟的東
        森集團來收購新台北公司的股權，當時新台北有線電視公司的董事長是甲○○，當時在開股東會時說願意把股權賣給東森集團的人就不要開股東會了，
        當場有東森集團的財務人員在股東會現場的隔壁房間，若有人要賣股權，就
        直接到隔壁房間賣給東森，東森集團的人就馬上開支票給付，當時不知是內
        湖歡樂總經理許清池或是新台北有線電視股份有限公司總經理庚○拿那張切
        結書給我，說戊○○的部分要有人幫他代理，所以拿那張切結書給我幫他代
        理，因為戊○○在八十四年左右就離開有線電視行業了，當時戊○○離開時
        有無與其他三個人間的帳釐清我不清楚，當時在股東會場時，大家都知道我
        代理戊○○領取股票應該是屬於丙○○的，因為當時大家都知道戊○○離開
        時應該與丙○○的帳都已經算清楚了，所以我在切結書上所簽的那部分雖然
        是代表戊○○，但應該是屬於丙○○的，且戊○○在八十四年離開有線電視
        行業（飛梭公司）之後都未再與我們聯絡，在那種狀況下，我們直覺上就認
    為切結書上所寫確認佔百分之一點二五九股權應該是屬於丙○○的，因為我
        是他們下屬，他們四人本是合夥的，只有戊○○一人離開，戊○○離開時還
        欠其他三個股東很多錢，三個股東包括丙○○，他離開之後，據我所知，丙○○也幫他處理一些債務，約有千萬元左右。百分之一點二五九股權是指丙○○等四人的內湖歡樂在新台北有線電視公司所佔的股權，而且是屬於他們
        四個人的，因為當初我在內湖歡樂所佔的股權百分之一，也賣給丙○○，所
        以才會寫那張切結書。丙○○在我們開新台北有線電視股東會之前，就曾經
        向新台北有線電視股份有限公司董事長甲○○、總經理庚○主張掛在戊○○
        名下在新台北有線電視股份有限公司的百分之一點二五九的股份應該是屬於
        他的，當時我、丙○○、庚○、薛敏雄、丁○○、甲○○等人都在國外曾經
        在澳門碰過面，所以我知道，後來丙○○也曾經從國外打電話回來向新台北
        有線電視股份有限公司的所有股東主張那股份百分之一點二五九股權全部屬
        於是他的，本來那百分之一點二五九是屬於四個人的，但在戊○○離開飛梭
        公司時，欠薛敏雄一些錢，由丙○○出面代償，戊○○在離開時應該有寫讓
        渡他們一起投資的股權給薛敏雄，薛敏雄後來才再把戊○○讓渡的股份轉給
        丙○○，甲○○之前應該已經與丙○○、薛敏雄結清帳了，所以丙○○主張
        前開百分之一點二五九股權全部屬於丙○○時，甲○○並未有意見，據我所
        知，當時甲○○尚欠丙○○壹仟多萬元，至目前仍欠著，薛敏雄欠丙○○的
        帳是我代丙○○結的，因為當時丙○○在美國，他在美國有投資一家高科技
        公司，無法回臺灣，所以他就委託我，因為我這幾年一直幫他辦事，有時他
        會傳真他與薛敏雄之間的帳目給我，再由我與薛敏雄對帳處理。
        3、法官問證人：
        你寫的切結書之後是否有領取在新台北有線電視股份有限公司百分之一點二
        五九的股權？
        證人答：
        沒有，因為當時所有人的股票都是由新台北公司保管。
        4、法官問證人：
        切結書第二條不是有寫「立書人現具名向新台北有線電視股份有限公司收領
        股票」字句？
        證人答：
        當時只是拿那切結書給我寫，實際上並未把股票交給我。
        5、法官問證人：
        這張有寫立書人戊○○簽名的授權書影本，內容有寫授權乙○○全權代領取
        新台北有線電視股份有限公司二十五萬一千八百股的股票，這授權書是否有
        交給你？是何人交給你的？（提示前開士林地檢署偵查卷宗第五十六頁背面
        ）
        證人答：
        當時我並未拿到那張授權書，那張授權書我未看過，我也不認得那張授權書
        的字跡是何人寫的。
        6、法官問告訴人戊○○：
        這張授權書「戊○○」三個字是否你簽的？（提示）
        告訴人戊○○答：
        不是，指紋也不是我的。
        7、法官問證人：
        八十七年九月二十五日你曾經在台北地檢署作證過（提示八十七偵字第一三
        七七二號卷宗第三十七頁以下並朗讀筆錄），所言是否實在？
        證人答：
        實在，沒有意見。
        8、法官問證人：
        你在檢察官訊問時說股票你沒有收，只有簽，但是由力霸集團直接開票給己○○，由己○○直接領走，是指何意？
        證人答：
        檢察官當時問我有沒有拿到錢，我說我沒有拿到錢，因為掛名我在新台北有
        線電視股份有限公司的股份也不是我的，是丙○○的，所以我簽完名後我就
        離開了，我在偵查中說「票由己○○領走」是指掛名我在新台北公司所佔股
        份的部分由己○○領走，並非指百分之一點二五九股份的部分（指八十六年
        三月六日我在切結書上寫立書人乙○○代戊○○其中所寫佔確認在新台北有
        線電視股份有限公司占百分之一點二五九的股權部分）是由己○○領走，我
        在新台北有線電視股份有限公司也有掛名百分之二點多的股權，實際上是屬
        於丙○○的。
        9、法官問證人：
        對於八十七年五月十八日你在士林地檢署作證所言有何意見？（朗讀並提示
        士林地檢署八七他字第一九九號第十頁以下）
        證人答：
        沒有意見。
        10、法官問證人：
        你既然說沒有意見，為何會說八十六年三月五日該授權書的簽名是你簽的？
       （提示）
        證人答：
        在當天開庭之前，我與戊○○有在士林地檢署旁邊的一家咖啡廳碰面，先討
        論這個案件，戊○○說等一下檢察官如何問我，我該如何回答，當時戊○○
        有拿該授權書影本給我看，並教我說若檢察官問我該授權書是否我簽的，就
        回答是，反正他有授權給我，所以在檢察官問我時我才說是我簽的。
        11、法官問證人：
        你當時在偵查中為何說是丙○○拜託你代領戊○○在新台北股份有限公司的
        股票？（朗讀筆錄並提示）
        證人答：
        因為事實上就是丙○○拜託我領股票的。
        12、法官問證人：
        你領的股票到底是何人的股票？有無真正領走？
        證人答：
        當天我參加新台北公司股東會時，我有簽兩張類似領股票的字條，壹張是我
        自己名下的，壹張是前開所言占新台北公司百分之一點二五九股份的那張，
        那張掛何人名義我就不知道了。當時新台北股份有限公司股東名冊並沒有戊○○名字，當時在公司股東會會議室旁邊的一間房間，東森公司的財務人員
        在那邊開支票給要賣股票的人，當時有看到壹包用牛皮紙包的壹包股票，上
        面有寫戊○○的名字，但事實上大家都知道該份是丙○○的。股票並未真正
        領走。
        13、法官問證人：
        你當時在偵查中為何說領了股票之後交給丙○○太太，他太太全部把股票賣
        給王令麟？
        證人答：
        因為檢察官當時是這麼問我，我就這麼答。我當時簽完兩張領走股票字條之
        後，東森的財務人員要開支票給我，當時己○○在隔壁房間與人聊天，我就
        跟東森的財務人員說把我簽的掛名我在新台北股份有限公司及前開戊○○名
        義在新台北股份有限公司百分之一點二五九的股票全部的支票交給己○○，
        所以我在偵查中才這樣講。
        14、法官問證人：
        對你在八十八年十一月十一日在台北地檢署所言有何意見？（朗讀並提示八
        十八偵字第二四○五三號卷宗第六頁以下）
        證人答：
        沒有意見。
        15、法官問證人：
        為何你在八十八年十一月十日偵查時，檢察官問你，你說領了股票之後交給
        丙○○太太，他太太把全部股票通通賣給王令麟，股款在他太太那邊，但你
        卻回答說「我上次不是這樣講」？
        證人答：
        當時檢察官問話沒有像現在法官問的這麼仔細，檢察官的問法只能回答是或
        不是，我沒有辦法再回答其他的問題，我以前說法也是像今天的說法，不知
        道為何筆錄會寫成那樣子。
        16、法官問證人：
        己○○有無委託你向新台北有線電視股份有限公司領取戊○○的股票？
        證人答：
        沒有。
        17、法官問證人：
        你是否有領走戊○○在新台北有線電視股份有限公司股票二十五萬五千八百
        股，之後再交給己○○？
        證人答：
        沒有。
        18、法官問證人：
        己○○及丙○○在八十六年三月間是否有委託你代表戊○○去領走合併以後
        以戊○○本人名義在新台北公司所佔的百分之一點二五九的股權？
        證人答：
        丙○○沒有特別交代我這麼做，己○○也沒有拜託我，我一直幫丙○○辦事
        情，在新台北公司的那些股權跟股票大家都知道是丙○○的，新台北公司的
        董事長及總經理都知道，且在場股東也都認同這事情。
（三）、由上開證人乙○○於本院調查中之明確又詳盡之證詞可知，被告己○○並未
        於八十六年三月間，委託證人乙○○代表戊○○去領走合併以後以戊○○本
        人名義在新台北公司所佔的百分之一點二五九的股權；且被告己○○既未委
        託證人乙○○向新台北有線電視股份有限公司領取戊○○的股票；而且證人
        乙○○亦未有領走戊○○在新台北有線電視股份有限公司股票二十五萬五千
        八百股（依臺灣士林地方法院檢察署，八十六年度偵字第一一七六五號偵查
        卷第五十六頁背面記載，應為二十五萬一千八百股）之後，再交給被告己○○等情，均據上揭證人乙○○於本院調查中證述明確，已如前述；由此可知
        ，既無積極明確之證據足以證明被告己○○有委託證人乙○○代表戊○○去
        領走公訴人起訴書所指之【以戊○○本人名義在新台北公司所佔的百分之一
        點二五九的股份】；亦無證據證明被告己○○有委託證人乙○○向新台北有
        線電視股份有限公司領取戊○○在新台北有線電視股份有限公司二十五萬五
        千八百股（依同上檢察署，八十六年度偵字第一一七六五號偵查卷第五十六
        頁背面記載，應為二十五萬一千八百股）的股票之後，然後由證人乙○○轉
        交被告己○○予以持有，再由被告己○○將上開股票變易為不法之所有，予
        以轉售，將款項加以侵占等犯行。就此而言，公訴人起訴書犯罪事實欄第九
        行所指【己○○及其夫丙○○得知此情後，乃於八十六年三月間，委託案外
        人乙○○代表戊○○領取合併後之新台北公司股份，乙○○即於同年月六日
        ，前往新台北公司填寫切結書及書寫授權書，載明受戊○○委託之旨，並領
        取新台北公司二五五‘八００股之股票，並轉交予己○○】等事實，則與實
        際實情不符，自不足取；又公訴人於起訴書證據並所犯法條欄理由第一段之
        （二）所指稱之依證人乙○○前開偵查中之證詞等語，因與證人乙○○於本
        院調查時所具結作證之上揭詳盡完整之證詞內容不符，已見前述，可見該證
        人乙○○於前開偵查中之證詞顯然不完整且又不詳盡；從而，公訴人於起訴
        書證據並所犯法條欄理由第一段之（二）理由最後二行所謂【足認被告蘇淑
        確有委託乙○○向新台北公司領取戊○○之股票後轉賣予他人，所得款項並
        未交付戊○○等情無誤。】云云，自不足取。
（四）、本件告訴代理人和告訴人於本院調查時，主張能夠證明被告己○○涉犯有侵
        本件股票者，無非係以：1、被告己○○於臺灣臺北地方法院檢察署八十七
        年偵字第一三七七二號偵查中有承認拿了戊○○的股票（偵查卷筆錄第十五
        頁背面），與被告己○○於同上檢察署八十八年偵續字第二二二號偵查中也
        有承認（偵查卷筆錄第四十九頁）。2、目前唯一有戊○○名字的文件，只
        有新台北公司所提出的八十六年二月二十六日臨時董監事會議記錄，裡面議
        題五股票發放案決議依附件一所示之股東名單發放股票，該附件一有戊○○
        的名字，各股東股權明細表內有載，這才是實際上的股權擁有者（見本院刑
        事卷宗第二宗第二十七頁）。惟查：
       （1）、上開八十七年偵字第一三七七二號偵查時，檢察官訊問被告己○○內
              容如下：問芬：是否曾投資內湖歡樂公司？答：【有的，以我先生李
              海柱的名義投資，我總共投資大安的有線電視，還有中正、信義及本
              件，我到底拿出多少錢，我不知道。】；問芬：事後內湖歡樂公司被
              合併妳拿回多少股票？答：【我把股份全部賣了，共百分之8，股東
              登記名義人有我先生、戊○○、乙○○，而這些人的股票都是我出資
              的，所以我認為賣掉股票的錢不用給他們。】（見八十七年偵字第一
              三七七二號偵查卷第十五頁正面與背面）；由被告己○○於該偵查筆
              錄之供述以觀，被告己○○是認為伊有以其先生丙○○、和告訴人蘇
              平山及證人乙○○等人之名義投資購買股票，亦即上開三人名義之股
              票均是由被告己○○本人所出資而來；由此而言，實難遽認被告蘇淑
              芬本人即因此確有承認拿走告訴人戊○○的股票。
       （2）、再由前揭八十八年偵續字第二二二號偵查中，檢察官訊問被告己○○
              內容如下：問芬：（提示85、11、11日乙○○訊問筆錄）有何意見？
              答：【股票是乙○○簽字之後，於新台北公司拿給我的，包括乙○○
              名下及戊○○名下的股票都拿給我。共約值6仟多萬元，還有包括我
              名下及全部的在內。】；問芬：庚○是何人？答：【是新台北公司總
              經理，現在是副董事長。】；問芬：你們夫妻與戊○○有無合夥買賣
              有線電視公司股份？答：【有。於81或82年間左右，開始和戊○○合
              夥；有時他用他名字，有時他用我的名字投資，而錢是如果我用他名
              字投資，就由我出錢；如果他用我名字投資，我也會出錢，而他有時
              會出錢。】；問芬：歷年來你們各自出資明細？答：【算不出來。因
              股份都賣掉了。戊○○的股份比較早賣掉，於84年間他被拒登公司開
              除時就賣掉了。而我的部份包括我及我先生名字，二人都有。】；由
              被告己○○於該偵查中之供述可知，亦無法就此遽認被告己○○本人
              確有承認拿走告訴人戊○○的股票。
       （3）、依告訴代理人指稱新台北公司八十六年二月二十六日臨時董監事會議
              記錄之議題五：股票發放案，有決議：依附件（一）所示之股東名單
              發放股票，該附件一有戊○○的名字，各股東股權明細表內有載，這
              才是實際上的股權擁有者云云（見本院刑事卷宗第二宗第二十七頁，
              本院刑事卷宗第一宗第一八八頁至第一九一頁）。惟依上開臨時董監
              事會議記錄之議題五：股票發放案之決議內容記載：【依附件（一）
              所示之股東名單發放股票，倘有爭議者，則暫由公司保管。】等語；
              而依所謂之附件（一）所示之股東名單，該標題則記載為：【新台北
              各股東股權明細表】，該表之直行股東欄雖載有「戊○○」名字，惟
              橫行則分別列有A：【欣興於新台北股權】；B：【勝利於新台北股權
              】；C：【芊松於新台北股權】；D：【合計】（原系統、購富士、合
              計）；E：【計算結果】（分攤欣興百分之0點446）；F：【系統股權
              】（含信歡、內歡、春和、欣興、勝利、芊松）；G：【信歡於新台
              北股權】；H：【內歡於新台北股權】；I：【春和於新台北股權】；
  各等情，此有上開【新台北各股東股權明細表】影本在卷足稽（本院
              刑事卷宗第一宗第一八八頁至第一九三頁）。由上開新台北各股東股
              權明細表之記載可知，此乃告訴人戊○○與前揭新台北公司之是否確
              有股權存在與否之另一問題，應與被告己○○是否有無侵占告訴人蘇
              平山之所謂新台北公司之股票無關；故自不得執為遽認被告己○○犯
              有本件侵占罪之依據。
（五）、另依告訴代理人徐則鈺律師主張，依新台北公司於八十六年六月二十二日，
        86新賢字第0019號函，之說明欄一之（一）記載：【依本公司八十六年二月
        二十六日臨時董監事會議，決議事項五中載明領取股票及股東名冊中確有戊○○先生之名字】等語云云（同上士林地方法院檢察署，八十六年度偵字第
        一一七六五號偵查卷第二十三頁）；惟查前開臨時董監事會議記錄之議題五
        ：股票發放案之決議內容僅記載：【依附件（一）所示之股東名單發放股票
        ，倘有爭議者，則暫由公司保管。】等語，並未明確記載有何人領取股票情
        事；再由本院向經濟部調取上開新台北公司設立登記迄今之檔案卷宗核閱結
        果，該新台北公司全體發起人和公司股東名冊則並未有告訴人戊○○之姓名
        等情，亦見本判決理由欄第六段之（一）理由說明至詳；再依檢察官向經濟
        部函查上開【新台北有線電視股份有限公司】登記資料一案之說明欄第二項
        和第四項所載，該經濟部函均明白表示，前開新台北公司股東名冊內並無戊○○及涂淑梅（即戊○○之妻）二人，此有前開臺北地方法院檢察署八十七
        年度偵字第一三七七二號偵查卷在卷足憑（見該偵查卷第七四頁、七五頁、
        七八頁、七九頁、八九頁及九○頁）；由此可見上開告訴代理人徐則鈺律師
        所主張，依新台北公司於八十六年六月二十二日，86新賢字第0019號函，之
        說明欄一之（一）記載內容因與前開新台北公司股東名冊內之實際記載情形
        不符，自不足取。
七、綜上調查結果，可見被告己○○與其辯護人辯稱，並無侵占告訴人戊○○所謂在
    新台北公司之股份二五五‘八００股（依告訴代理人具狀陳明，應為二十五萬一
    千八百股）等情應可採信；揆諸本判決理由第二段之判例說明和侵占罪之法定構
    成要件，實難以公訴人起訴書所指之前述證人涂淑梅、黃志成與乙○○於偵查中
    之證詞和證人黃志成書寫之見證聲明書影本等之有瑕疵之證詞和物證（即本判決
    理由第三段之所述）資為被告己○○犯有上開侵占罪之依據；本件公訴人所提出
    之證據，經本院詳加調查結果，無法獲得本院確切之心證，足認被告己○○確犯
    有本件侵占罪；且本院又查無其他積極事證足資認定被告己○○犯有公訴人或告
    訴人所指訴之本件侵占犯行，因既不能證明被告犯罪，自應諭知其為無罪之判決
    。
據上論結，應依刑事訴訟法第三百零一條第一項前段，判決如主文。
本案經檢察官陳進德到庭執行職務。
中      華      民      國      八十九      年    十二    月    三十    日
                                     臺灣臺北地方法院刑事第七庭
                                         法  官      陳  坤  地
右正本證明與原本無異。
如不服本判決，應於判決送達後十日內向本院提出上訴狀 (應附繕本) ，上訴於臺灣
高等法院。
                                         書記官      楊  志  純
中      華      民      國      九十        年      一    月    十五    日


司法院資訊處製作；財團法人民間司法改革基金會備份。
